【裁判字號】    99,保險上,35
【裁判日期】    991124
【裁判案由】    給付保險金
【裁判全文】
臺灣高等法院民事判決                99年度保險上字第35號
上  訴  人  尤秋琴
            尤文慶
            許尤秋梅
            尤秋霞
            尤文明
上  5   人
共      同
訴訟代理人  何威儀律師
被  上訴人  新光人壽保險股份有限公司
法定代理人  吳東進
訴訟代理人  曾思薇
            林巧琪
上列當事人間請求給付保險金事件，上訴人對於中華民國99年8
月2日臺灣臺北地方法院98年度保險字第53號第一審判決提起上
訴，本院於99年10月27日言詞辯論終結，判決如下：
    主      文
上訴駁回。
第二審訴訟費用由上訴人負擔。
    事實及理由
一、上訴人起訴主張：訴外人尤秋美於民國（下同）85年1月16
    日以自己為被保險人，並指定其母親尤張秀英為身故保險金
    受益人，與被上訴人簽訂「長安終身壽險」保險契約〈保單
    號碼6B074158(0)號，下稱系爭保險契約〉，約定保險期間
    自是日起至105年1月15日止，保險金額為新台幣（下同）
    100萬元，被保險人於保險契約有效期間內死亡者，被上訴
    人按保險金額兩倍給付受益人身故保險金，身故保險金受益
    人同時或先於被保險人本人身故，除另指定受益人外，以被
    保險人之法定繼承人為契約身故保險金受益人。嗣尤秋美於
    96年7月6日墜樓死亡，依系爭保險契約約定，被上訴人應按
    保險金額兩倍給付受益人身故保險金；而尤秋美未婚且無子
    女，父母早已去世，上訴人為其兄弟姊妹即第三順位繼承人
    ，扣除無人繼承之訴外人林尤秋蘭（97年7月7日死亡，其繼
    承人均拋棄繼承，下稱林尤秋蘭），上訴人之應繼分為六分
    之五。詎上訴人於98年6月16日向被上訴人申請理賠，被上
    訴人竟拒不給付，爰依系爭保險契約及保險法之規定，求為
    命被上訴人應給付上訴人200萬身故保險金其中六分之五即
    166萬6,666元，及自起訴狀繕本送達翌日起至清償日止，按
    年息10﹪計算利息之判決。
二、被上訴人則以：系爭保險契約約定要保人尤秋美年繳保險費
    2萬9,059元，並同意保費自動墊繳；惟尤秋美自89年1月起
    即未依約繳納保險費，伊於89年2月9日催告其繳付，仍未獲
    繳納，伊乃依約辦理保單價值準備金自動墊繳，然其保單價
    值準備金5萬1,533元，扣除尤秋美於88年5月5日之保險單借
    款3萬8,000元及利息2,418元後，僅能墊繳至89年6月1日止
    之保險費1萬1,022元，伊遂於89年6月17日以編號1178號之
    掛號信函送達尤秋美位在臺北縣泰山鄉○○路○段62號6樓住
    所，催告尤秋美繳納保險費2萬8,939元，惟尤秋美仍未繳納
    ，是系爭保險契約已於寬限期間終了即89年7月22日停止效
    力，並於停止效力滿2年即91年7月終止而失效，伊自不負給
    付保險金之責任等語置辯。
三、原審為上訴人敗訴之判決，上訴人聲明不服，提起上訴，其
    於本院上訴聲明為：(一)原判決廢棄。(二)被上訴人應給付上訴
    人166萬6,666元，及自起訴狀繕本送達翌日起至清償日止，
    按週年利率10﹪計算之利息。(三)願供擔保，請准宣告假執行
    。被上訴人則於本院答辯聲明：(一)上訴駁回。(二)如受不利判
    決，願供擔保請准宣告免為假執行。
四、查上訴人主張要保人尤秋美於85年1月16日以自己為被保險
    人，並指定尤張秀英為身故保險金受益人，與被上訴人訂立
    系爭保險契約，約定保險金額為100萬元，並同意保費自動
    墊繳，被保險人於契約有效期間內死亡者，被上訴人按保險
    金額兩倍給付受益人身故保險金，身故保險金受益人同時或
    先於被保險人本人身故，除另指定受益人外，以被保險人之
    法定繼承人為契約身故保險金受益人。嗣尤秋美於96年7月6
    日墜樓死亡，而其未婚且無子女，父母早已去世(其父尤萬
    添於94年3月12日死亡，其母尤張秀英於93年5月28日死亡)
    ，上訴人為尤秋美之兄弟姊妹即第三順位繼承人，且於98年
    6月16日向被上訴人申請系爭保險契約之身故保險金理賠等
    情，有系爭保險契約說明書、戶籍謄本、相驗屍體證明書、
    繼承系統表、理賠受理證明書等影本附卷可稽(依序見原審
    卷第3至18頁)，並為被上訴人所不爭執，堪信上訴人此部分
    主張之事實為真正。惟被上訴人否認有給付保險金之義務，
    並以前開情詞置辯，是本件應予審究之爭點厥為：系爭保險
    契約於保險事故發生時是否有效？茲敘述如下：
  (一)按人壽保險之保險費到期未交付者，除契約另有訂定外，經
    催告到達後屆30日仍不交付時，保險契約之效力停止，保險
    法第116條定有明文。因此，系爭保險契約於保險事故發生
    時是否有效，則繫於要保人尤秋美是否有屆期未繳保險費及
    被上訴人是否已依約踐行催告之義務為斷。查被上訴人抗辯
    系爭保險契約約定年繳保險費2萬9,059元，尤秋美自89年1
    月起即未依約繳納保險費等情，業據其提出系爭保險契約要
    保書1份、繳費歷史資料明細2紙等影本為證(依序見原審卷
    第54頁、第52至53頁)。上訴人雖否認尤秋美有未繳交保險
    費之情事，惟依舉證責任分配原則，應由上訴人就其主張尤
    秋美有依約繳交保險費之事實負舉證責任，然上訴人迄未提
    出尤秋美自89年1月以後確有繼續繳交保險費之憑據以為證
    明，則其此部分主張自難憑採。從而，被上訴人抗辯尤秋美
    自89年1月起未繳納保險費乙節，即堪採信。
  (二)上訴人又主張：縱認尤秋美有積欠保險費之情事，惟其於系
    爭保險契約之要保書勾選「同意保費自動墊繳」，被上訴人
    即應以系爭保單價值準備金自動墊繳保險費，且催告2次仍
    不繳納後，保險契約始停止效力；然被上訴人並未依約催告
    ，則系爭保險契約之效力仍未停止等語。被上訴人則辯稱：
    尤秋美自89年1月間未依約繳納保險費後，被上訴人即於89
    年2月9日催告其繳付，惟未獲繳納，被上訴人乃辦理保單價
    值準備金自動墊繳，然其當時保單價值準備金為5萬1,533元
    ，扣除尤秋美於88年5月5日之保險單貸款3萬8,000元及貸款
    利息2,418元後，僅能墊繳至89年6月1日止之保險費1萬1,02
    2元，被上訴人遂於89年6月17日以編號1178號之掛號信函送
    達尤秋美位在臺北縣泰山鄉○○路○段62號6樓之住所，催告
    尤秋美繳納保險費2萬8,939元，惟尤秋美仍未繳納，則系爭
    保險契約已於寬限期間終了即89年7月22日停止效力，且於
    停止效力滿2年即91年7月終止而失效等語。經查：
  1.依系爭保險契約保險單條款第 4條約定：「分期繳納的第二
    期以後保險費，應照本契約所載交付方法及日期，向本公司
    所在地或指定地點交付，或由本公司派員前往收取，．．．
    。第二期以後分期保險費到期未交付時，年繳或半年繳者，
    自催告到達翌日起三十日內為寬限期間。．．．逾寬限期間
    仍未交付者，本契約自寬限期間終了翌日起停止效力」。保
    險單條款第5條約定：「要保人得於要保書或繳費寬限期間
    終了前以書面聲明，第二期以後的分期保險費於超過寬限期
    間仍未交付者，本公司應以本契約當時的保單價值準備金（
    如有保險單借款者，以扣除其借款本息後的餘額）自動墊繳
    其應繳的保險費及利息，使本契約繼續有效，．．．。保單
    價值準備金之餘額不足墊繳一日的保險費且經催告到達後逾
    三十日仍不交付時，本契約效力停止」。保險單條款第6條
    約定：「本契約停止效力後，要保人得在停效日起二年內，
    申請復效。．．．停效期間屆滿時，本保險效力即行終止」
    ，有系爭保險契約保險單條款樣本附卷可稽(見原審卷第40
    至45頁)。而尤秋美已於系爭保險契約之要保書勾選「同意
    保費自動墊繳」，亦有該要保書節本1紙在卷可參(見原審卷
    第54頁)，可知系爭保險契約第2期以後之保險費未繳納時，
    被上訴人必須先催告尤秋美繳納，自催告到達翌日起30日內
    為寬限期間，逾寬限期間仍未繳納時，被上訴人應以系爭保
    險契約當時之保單價值準備金(即扣除保險單借款本息後之
    餘額），自動墊繳其應繳之保險費及利息；俟保單價值準備
    金之餘額不足墊繳1日之保險費，經催告繳納，而於催告到
    達後超過30日仍不繳納時，系爭保險契約效力即停止；倘未
    在保險效力停止日起2年內申請復效，該保險契約之效力即
    終止。
  2.查尤秋美自89年 1月起未依約繳納保險費之情，已如前述；
    而被上訴人主張其於89年2月9日及89年6月17日催告尤秋美
    繳納保險費，均未獲繳納，並以保單價值準備金墊繳，且尤
    秋美曾於88年5月5日以系爭保險單向被上訴人貸款3萬8,000
    元等情，業據其提出墊繳記錄查詢單1紙、大宗掛號執據聯1
    紙、保險單借款借據1紙等影本為證(依序見原審卷第55頁、
    第46頁、第115頁)。經核上開墊繳記錄查詢單內載有：「保
    單號碼6B074158」、「貸款起息日：880505」、「催告日1
    ：890209」、「催告日2：890617」、「催告碼2：1178」、
    「現累積金額：代繳保費11022．．．保單貸款38000．．．
    等內容；而上開「保單號碼」與上訴人不爭執真正之要保書
    (即被證4，見原審卷第54頁)節本右上角保單號碼一致，又
    「貸款起息日」、「保單貸款」亦與上訴人不爭執真正之保
    險單借款借據(即被證9，見原審卷第115頁)所載起息日、金
    額吻合，至「催告日2：890617」、「催告碼2：1178」則與
    大宗掛號郵件執據聯(即被證2，見原審卷第46頁)之郵戳日
    期(89.6.19 )、郵件編號大致相符。而上開大宗掛號郵件執
    據聯經原審函請中華郵政股份有限公司（下稱中華郵政公司
    ）查證結果，固因已逾查詢年限及保存年限，無法確切認定
    其上蓋用郵戳為真正；惟仍可確定中華郵政公司大安郵局89
    年6月19日確有登錄相類似之郵件號碼區間，並有將其代客
    戶列印封裝之郵件交寄，且係使用類似之大宗單等情，有中
    華郵政公司臺北郵局98年11月17日北營字第0980903771號函
    在卷足稽(見原審卷第81頁)，堪認上開大宗掛號郵件執據聯
    為真正。從而，被上訴人主張其已於89年2月9日及89年6月
    17日催告尤秋美繳交保險費等情，尚非無據。
  3.上訴人雖主張：縱認89年6月19日大宗掛號郵件執據聯為真
    正，僅能認定被上訴人當時曾寄1份郵件給尤秋美，不能證
    明其內容為催繳保險費之意思通知，亦不能證明該郵件確實
    送達尤秋美；更何況被上訴人僅提出1份大宗掛號郵件執據
    聯，不能證明其已依約完成2次催告義務，則系爭保險契約
    即不因欠繳保險費而效力停止或終止等語。惟查：
    (1)上開89年6月19日大宗掛號郵件執據聯所載送達地址為：
      「台北縣泰山鄉○○路○段62號6樓」，核與尤秋美於系爭
      保險契約要保書上填載之住居所地址相符，並經尤秋美同
      意以上址為催告通知之送達處所；而尤秋美迄96年7月6日
      死亡前，確實居住於上址，亦有戶籍謄本1紙附卷可佐(見
      原審卷第14頁)，可見被上訴人於89年6月17日以大宗掛號
      郵件向尤秋美上開約定送達處所催告繳交保險費之送達地
      址並無錯誤。又依被上訴人提出系爭保險契約之墊繳記錄
      查詢單記載：「催告日1：890209」、「催告日2：890617
      」(見原審卷第55頁)，且尤秋美自89年1月起未繳交保險
      費，亦有繳費歷史資料明細2紙等影本在卷可佐(見原審卷
      第52至53頁)，則被上訴人主張其於89年2月9日第1次催告
      尤秋美繳交保險費之情，在時間上尚稱吻合。審酌被上訴
      人之資本總額逾500億元，此觀該公司變更登記表記載甚
      明(見原審卷第32頁)，為我國相當有歷史、規模之人壽保
      險公司，衡情被上訴人公司員工應無甘冒偽造文書罪責、
      為單一個案偽造繳費歷史資料明細及墊繳記錄查詢單之必
      要，況上訴人復未能舉證證明該資料明細及查詢單為不實
      在，自堪認上開繳費歷史資料明細及墊繳記錄查詢單之內
      容為真正。衡諸臺灣郵務送達之水準，被上訴人抗辯上開
      2次催告尤秋美繳交保險費之掛號郵件應已送達尤秋美乙
      節，尚非不可採信。
    (2)再者，被上訴人於89年2月9日及89年6月17日寄發上開催
      告函件，迄尤秋美於96年7月6日死亡為止，已逾7年之久
      ，其間尤秋美均未繳交保險費，亦未爭執系爭保險契約之
      效力，客觀上足使被上訴人信賴尤秋美已收受上開催告函
      件。則上訴人自尤秋美死亡後，於98年6月16日向被上訴
      人申請給付身故保險金，並於同年6月30日提起本件訴訟
      爭執尤秋美未受領89年2月9日及89年6月17日掛號郵寄之
      催告函件，不啻違反誠信原則。何況有關89年6月19日大
      宗掛號郵件執據聯之遞送資料，經原審向中華郵政公司函
      查結果，亦據函覆稱：「所查收件人尤秋美之投遞、封發
      清單及妥投收據，經三重郵局查復已逾6個月郵件查詢期
      限，且當(89)年度之掛號郵件簽收清單已逾保存期限2年
      ，檔案已按章銷毀，無法查知該掛號函件遞送資料」等語
      ，有該公司臺北郵局98年11月17日北營字第0980903771號
      函在卷可參(見原審卷第81頁)，顯難責令被上訴人提出尤
      秋美受領上開催告函件之證明資料。衡諸目前保險公司對
      於年繳或半年繳交保險費之保戶欠繳保險費之實務作法，
      多數採取掛號郵寄催繳保險費通知之方式為之，此觀中華
      民國人壽保險商業同業公會彙整其會員公司現行催繳通知
      作法，僅4家保險公司採用雙掛號方式催繳，其餘26家保
      險公司則採行掛號方式通知繳交保險費之情甚明(見原審
      卷第75至76頁)。則於系爭保險契約未約定以何種方式催
      告繳交保險費之情形下，自難遽以被上訴人未以雙掛號郵
      寄催繳保險費通知，而認被上訴人以大宗掛號郵件寄送催
      繳保險費通知有何不當。
    (3)上訴人雖再主張：被上訴人充其量僅能證明其曾經郵寄函
      件予尤秋美，不能證明該函件內容為催繳尤秋美繳交保險
      費之通知云云。惟按當事人主張有利於己之事實者，就其
      事實有舉證之責任，但法律別有規定，或依其情形顯失公
      平者，不在此限，民事訴訟法第 277條定有明文。本件稽
      諸被上訴人主張其於89年2月9日及89年6月17日催告尤秋
      美繳交保險費之時間，距離上訴人於98年6月30日提起本
      件訴訟，請求給付身故保險金，並爭執尤秋美未受領上開
      催告函件及該函件內容非催繳保險費之通知，已逾9年之
      久。則於時日久遠，且上訴人始終無法提出尤秋美繳交保
      險費之證據以供查證之情形下，倘嚴守上開條文本文所定
      之原則，令被上訴人負擔尤秋美受領催告函件及該函件內
      容為催繳保險費之舉證責任，即有顯失公平之情事。本院
      斟酌同法條但書之規定予以調整修正，並審酌上訴人提出
      之系爭保險契約內容說明書、戶籍謄本、繼承系統表、相
      驗屍體證明書、理賠受理證明書及被上訴人提出之系爭保
      險契約要保書、繳費歷史資料明細、墊繳記錄查詢單、大
      宗掛號郵件執據聯、保險單借款借據等資料，綜合全辯論
      意旨，認被上訴人抗辯其於89年2月9日及89年6月17日已
      催告尤秋美繳交保險費等情，尚堪採信。上訴人主張被上
      訴人未踐行2次催告義務云云，即無足取。
    (4)至上訴人另主張其就系爭保險契約之附約即「平安意外傷
      害保險」之請求給付保險金事件，業經本院另案於99年10
      月5日以99年度保險上字第31號判決認定：被上訴人所提
      出89年6月19日大宗掛號郵件執據聯，僅能證明其受文者
      為尤秋美，惟無法證明其內容是否表明催繳保險費意旨及
      是否確實送達，難謂被上訴人已履行催繳義務等情。而上
      開判決之認定，在理賠爭議上與本件有共同之爭點，本件
      不宜作歧異之認定云云，並提出該判決書為證(見本院卷
      第54至59頁)。惟按法院依民事訴訟法第213條第1項(即現
      行法第222條第1項)之規定，認定事實，除別有規定外，
      不受他事件裁判認定事實之拘束(最高法院21年上字第122
      8號判例參照)。查被上訴人是否履行催繳保險費義務之爭
      議，係屬認定事實之範疇，本院依民事訴訟法第222條第1
      項規定，斟酌全辯論意旨及調查證據之結果，判斷被上訴
      人已履行催繳保險費之義務，已如前述，自不受另案認定
      事實之拘束。上訴人上開主張，即難憑採。
  4.綜上，尤秋美自89年 1月起即未繳納保險費，經被上訴人於
    89年2月9日催告繳納未果，經以保單價值準備金墊繳保險費
    不足後，再於89年6月17日催告尤秋美，均未獲繳納保險費
    ，則被上訴人抗辯依系爭保險契約條款第5條第2項、第6條
    第3項約定，系爭保險契約已於寬限期間終了即89年7月22日
    停止效力，並於停止效力滿2年即91年7月間終止失效等語，
    即屬有據。
五、綜上所述，被上訴人抗辯系爭保險契約已於91年 7月間終止
    而失效，尚屬可信。上訴人主張系爭保險契約於保險事故發
    生之96年7月6日仍有效存在，為不足採。從而，上訴人請求
    被上訴人應給付上訴人保險金166萬6,666元，及自起訴狀繕
    本送達翌日起至清償日止，按年息10﹪計算之利息，為無理
    由，不應准許。原審為上訴人敗訴之判決，並駁回其假執行
    之聲請，洵無不合。上訴意旨指摘原判決不當，求予廢棄改
    判，為無理由，應予駁回。
六、本件為判決基礎之事證已臻明確，本院經逐一審酌兩造歷審
    所提其餘攻擊、防禦方法及援用之證據，均與前開論斷結果
    無礙，爰不再一一論述，併此敘明。
七、據上論結，本件上訴為無理由，依民事訴訟法第449條第1項
    、第78條、第85條第1項前段，判決如主文。
中    華    民    國    99    年    11    月    24    日
                    民事第十八庭
                        審判長法  官  魏麗娟
                              法  官  李媛媛
                              法  官  吳麗惠
正本係照原本作成。
如不服本判決，應於收受送達後20日內向本院提出上訴書狀，其
未表明上訴理由者，應於提出上訴後20日內向本院補提理由書狀
（均須按他造當事人之人數附繕本）上訴時應提出委任律師或具
有律師資格之人之委任狀；委任有律師資格者，另應附具律師資
格證書及釋明委任人與受任人有民事訴訟法第466條之1第1項但
書或第2項（詳附註）所定關係之釋明文書影本。如委任律師提
起上訴者，應一併繳納上訴審裁判費。
中    華    民    國    99    年    11    月    25    日
                              書記官  吳碧玲
附註：
民事訴訟法第466條之1（第1項、第2項）：
對於第二審判決上訴，上訴人應委任律師為訴訟代理人。但上訴
人或其他法定代理人具有律師資格者，不在此限。
上訴人之配偶、三親等內之血親、二親等內之姻親，或上訴人為
法人、中央或地方機關時，其所屬專任人員具有律師資格並經法
院認為適當者，亦得為第三審訴訟代理人。

司法院資訊處製作；財團法人民間司法改革基金會備份。
